【裁判字號】    95,上更(一),48
【裁判日期】    950321
【裁判案由】    違反槍砲彈藥刀械管制條例
【裁判全文】
臺灣高等法院刑事判決              95年度上更(一)字第48號
上  訴  人  丁○○
即  被  告
選任辯護人  石麗卿律師
上列上訴人因違反槍砲彈藥刀械管制條例案件，不服臺灣桃園地
方法院93年度訴字第1715號，中華民國94年3月21日第一審判決
（起訴案號：臺灣桃園地方法院檢察署93年度偵字第11821號及
追加起訴93年度蒞字第11325號），提起上訴，經判決後，由最
高法院發回更審，本院判決如下：
    主  文
原判決撤銷。
丁○○未經許可，製造可發射子彈具有殺傷力之槍枝，累犯，處
有期徒刑伍年貳月，併科罰金新臺幣拾萬元，罰金如易服勞役，
以新臺幣玖佰元即銀元佰元折算壹日，扣案之仿BERETTA廠八
四型半自動手槍製造之改造玩具手槍壹枝（含彈匣壹個、槍枝管
制編號0000000000）、槍管壹支、桌上型虎鉗壹個、小型研磨機
壹組、老虎鉗肆支、彈簧捌條，均沒收；又未經許可，製造爆裂
物，累犯，處有期徒刑柒年貳月，併科罰金新臺幣拾萬元，罰金
如易服勞役，以新臺幣玖佰元即銀元佰元折算壹日，扣案土製
爆裂物壹枚沒收。應執行有期徒刑拾壹年，併科罰金新臺幣拾陸
萬元，罰金如易服勞役，以新臺幣玖佰元即銀元佰元折算壹日
，扣案之仿BERETTA廠八四型半自動手槍製造之改造玩具手槍壹
枝（含彈匣壹個、槍枝管制編號0000000000）、槍管壹支、桌上
型虎鉗壹個、小型研磨機壹組、老虎鉗肆支、彈簧捌條及土製爆
裂物壹枚，均沒收。
    事  實
一、丁○○前曾於民國（下同）86年間因肅清煙毒條例等案件，
    經原審判處應執行有期徒刑2年8月，於88年2月6日假釋出監
    ，嗣因撤銷假釋而入監執行殘刑，並於91年7月2日縮短刑期
    執行完畢。
二、丁○○於93年7月間某日，在桃園縣蘆竹鄉台茂購物中心內
    之華山玩具模型店，購入無殺傷力之仿BERETTA廠八四型半
    自動手槍外型製造之玩具手槍壹枝後，竟基於製造手槍之犯
    意，未經許可，在桃園縣蘆竹鄉○○路25號11樓之8租屋處
    ，以其所有之桌上型虎鉗作為固定工具，並以小型研磨機、
    老虎鉗、彈簧條等物先行車通槍管一支，再將上開購得之仿
    BERETTA廠八四型半自動手槍外型製造之玩具手槍槍管更換
    成已車通之槍管，改造成具有殺傷力玩具手槍。
三、丁○○復另基於製造爆裂物犯意，未經許可，於93年7月18
    日晚間某時，在上開桃園縣蘆竹鄉○○路25號11樓之8租屋
    處，自行將高77公厘、直徑21公厘、重57公克之圓柱型硬紙
    容器，一端用塑膠蓋旋緊，一端用灰色土質物封品並鏤一中
    空小孔，再於內部填裝13公克之煙火類火藥【鋁粉（Al）、
    碳粉（C）、鎂粉（Mg）、過氯酸鉀（KClO 4）、硝酸鉀（
    KNO3）等成分】、棉花及自灰色土質封口處取出長205公厘
    之電發火具，製造爆裂物一枚，將之放置於上址租屋處。
四、嗣於93年7月20日晚間10時30分許，丁○○與不知情之呂美
    來（已經檢察官另為不起訴處分）共同乘車至桃園縣蘆竹鄉
    ○○路25號地下2樓停車場時，為警當場查獲，並自丁○○
    身上起出上開具殺傷力之仿BERETTA廠八四型半自動手槍外
    型製造之改造玩具手槍一枝，經循線至上址由呂美來名義承
    租之11樓之8租屋處，查獲丁○○所有槍管一支、桌上型虎
    鉗一個、小型研磨機一組、老虎鉗四支、彈簧捌條及土製爆
    裂物一枚。另查扣無殺傷力之子彈一顆（經鑑定無殺傷力）
    ）、改造子彈半成品二十顆、底火九十七顆。
五、案經桃園縣政府警察局大園分局報請臺灣桃園地方法院檢察
    署檢察官偵查起訴及追加起訴。
    理  由
壹、程序方面：
一、按於第一審辯論終結前，得就與本案相牽連之犯罪或本罪之
    誣告罪，追加起訴。追加起訴，得於審判期日以言詞為之。
    此刑事訴訟法第265條定有明文。本件公訴檢察官於原審第
    一審辯論終結前，就被告所涉未經許可製造爆裂物犯行部分
    ，與已起訴之未經許可製造可發射子彈具有殺傷力槍枝犯行
    部分，認屬一人犯數罪之相牽連犯罪，於原審審判期日追加
    起訴，核與上開條文並無不合，自應併予審理。
二、被告以外之人於檢察事務官、司法警察官、司法警察調查中
    所為之陳述，與審判中不符時，其先前之陳述具有較可信之
    特別情況，且為證明犯罪事實存否所必要者，得為證據。又
    被告以外之人於偵查中向檢察官所為之陳述，除顯有不可信
    之情況外，得為證據，此刑事訴訟法第159條之1、之2各款
    例外得為證據之情事。證人呂美來曾於警詢、偵查陳述，有
    警詢及偵查筆錄在卷可參，雖亦於法院審理時交互詰問，惟
    其於警詢、偵查之證詞，倘經證明有可信性之特別情況，且
    為證明犯罪事實所必要者，仍應認其警詢之審判外陳述，具
    有證據能力。
三、本件警方於93年7月20日晚間10時30分許，查獲被告丁○○
    與證人呂美來前，於接獲線報時僅提到涉案人之體型，所乘
    車輛之車牌號碼，並沒有講到名字，所以查獲本案時，是針
    對被告與證人呂美來二人一起調查，而被告於現場已自承扣
    案改造手槍、爆裂物及工具等物均為其所有等情，已據證人
    即查獲本案之偵查員王和平於原審證述明確（原審卷第81頁
    之94年1月24日審判筆錄）。即可知警方當時並不確定真正
    犯人為何人，於主觀上並無確定或否定何人是嫌犯，查獲時
    被告既已自承犯罪，證人呂美來嗣後於警詢陳述，即無任何
    對案情串通掩飾之情事。因此，證人呂美來於警詢，自無不
    當外力干擾或介入而為陳述，其於警詢之客觀外部狀況，當
    有可信性特別情況，應可確定。證人呂美來於警詢陳述涉及
    被告製造具有殺傷力手槍及爆裂物之事實，乃證明被告是否
    犯罪所必要，是其證詞對被告犯罪事實之存否具有必要性，
    亦可確定。從而，本院認為證人呂美來之警詢筆錄具有上述
    之「可信性」及「必要性」要件，證人呂美來於警詢之證詞
    ，自得作為認定本件犯罪事實之依據。
四、又本件認定事實所引用之本件卷內所有卷證資料（包含人證
    與文書證據、物證等證據），並無證據證明係公務員違背法
    定程序所取得，且本件被告以外之人於審判外之陳述，亦無
    刑事訴訟法第159條之1至之3所規定之不得作為證據之情形
    ，且卷內之文書證據，亦無刑事訴訟法第159條之4之顯有不
    可信之情況與不得作為證據之情形，則依刑事訴訟法第159
    條至159條之5之規定，本件認定事實所引用之本件卷證所有
    證據（包含人證與文書證據、物證等證據），均認為有證據
    能力。
貳、實體方面：
一、上訴人即被告丁○○否認製造可發射子彈具有殺傷力之槍支
    和爆裂物，辯稱略以：「花新台幣四萬物買來了玩具手槍、
    車管的槍管及爆裂物，有換掉槍管，但沒有車通槍管，槍支
    滑套壞掉，不具殺傷力，警詢及偵查承認改造手槍及爆裂物
    是因為當時犯毒癮，且警察說要承認才能交保」云云。辯護
    意旨則略稱：「槍支及爆裂物之鑑定報告書，槍支部分未為
    實際測試，難認定該槍支有殺傷力，而爆裂物鑑定內容亦未
    陳及有殺傷力，亦難認定扣案物品係屬爆裂物」等語。
二、惟查：
(一)、上開事實，業據被告於於警詢及偵查坦承，且本案係警方接
    獲線報，於93年7月20日晚間10時30分許，在桃園縣蘆竹鄉
    ○○路25號（日和國際大亨大廈）B2地下停車場查獲被告手
    持之手機盒內藏有具殺傷力之改造手槍（含彈匣）一枝及不
    具殺傷力子彈一顆，並於該大廈一樓警衛室前查獲證人呂美
    來，經被告與證人呂美來帶同警方至該大廈11樓之8租屋處
    ，起獲土製爆裂物一枚、槍管一支、桌上型虎鉗一個、小型
    研磨機一組、老虎鉗四支、彈簧捌條等事實，為被告所承認
    ，並經證人即警員王和平於原審證述明確（原審卷第第81頁
    ），復有桃園縣警察局大園分局搜索、扣押筆錄、扣押物品
    目錄表及查獲現場照片十五張（偵查卷第21、24至32頁）等
    在卷可資佐證，是本件扣案之改造手槍、土製爆裂物及改造
    工具等物確於被告身上及上開租屋處查獲。
(二)、而證人王和平即桃園縣警察局大園分局刑事組偵查員於原審
    證稱：「（查獲情形如何？）我們接獲線報說丁○○持有壹
    把槍，我們就去被告在蘆竹中正路的租屋一樓及地下室等他
    回來，後來被告和呂美來同車回來，呂美來在一樓先下車，
    被告丁○○將車子開到地下室，我在地下室，我看到被告將
    車子停好後下車，手上拿一個行動電話的盒子及身上背一個
    包包，我和同事就在地下室先盤查被告，將他的手機盒打開
    ，裡面就有一支手槍，在他背後的背包查獲少量毒品，小隊
    長在一樓也同時盤查呂美來，小隊長也把呂美來帶到地下室
    ，在呂美來的皮包裡也查獲少量毒品，他們二人先稱是來這
    裡找朋友，但是有在他們身上找到房屋鑰匙（我記不得是在
    誰的身上找到的）鑰匙去管委會確認是不是該棟大樓房屋的
    鑰匙，經過確認是這棟大樓十一樓之八的鑰匙，就是他們二
    人的租屋處，我們就開門進去，在租屋處的電視櫃查到改造
    槍枝的工具，在客廳櫥櫃內又找到爆裂物，在床頭櫃的抽屜
    內又找到大量毒品，當時在屋內的蒐證都有全程錄影」等語
    明確（原審卷第80頁）。
(三)、被告於警詢稱：「警方於93年7月20日晚間10時30分許，在
    桃園縣蘆竹鄉○○路25號（日和國際大亨大廈）B2地下室停
    車場，查獲我手上拿的手機盒內起獲改造貝瑞塔手槍一枝（
    含彈匣），並在我租屋處即該大廈11樓之8房間內起獲我所
    有之土製爆裂物一顆、槍管一支、桌上型虎鉗一個、小型研
    磨機一組、老虎鉗四支、彈簧捌條等物，該扣案改造手槍及
    土製爆裂物均是我製造的」等語（偵卷第5頁附93年7月21日
    偵訊筆錄）。於偵查稱：「扣案手槍及爆裂物都是我的，手
    槍是在遭獲前一、二個星期前於台茂的華山玩具行買的，土
    製爆裂物是在查獲前二、三天在上開租屋處，用水鴛鴦作成
    的」等語（偵卷第43頁之93年7月21日訊問筆錄）。核與證
    人呂美來於警詢證稱：「扣案改造手槍、土製爆裂物及改造
    工具等均是被告所有」等語（偵卷第14頁附93年7月21日偵
    訊筆錄），均相符合，依被告及證人呂美來於警詢或偵查所
    述，與上開扣案物查獲情形，足認被告於警詢、偵查關於上
    開扣案改造手槍、土製爆裂物均係其製造之陳述，應屬實在
    而堪採信。而認定被告製造槍枝之時間，係依據被告及證人
    呂美來於警詢之陳述，即證人呂美來於警詢稱：「與被告於
    93年7月15日始承租上開房屋」等語（偵卷第15頁背面第六
    行），被告則稱：「槍枝是93年7月19日晚上製成，於翌（
    20）日晚上即被查獲」等語（偵卷第7頁背面倒數第三至四
    行），而認定被告有於93年7月間某日，在桃園縣蘆竹鄉○○路25號11樓之8屋處，製造可發射子彈具有殺傷力之槍枝
    之事實（最高法院發回要旨參照）。
(四)、至於證人李呂美來於本院前審雖證稱：「桃園縣蘆竹鄉○○
    路25號11樓之8租屋處是我一人在住，被告沒有住在該處，
    扣案工具中，桌上型老虎鉗是我所有，其餘為被告所有，沒
    有看過被告改製槍支、製造爆裂物，且桌上型老虎鉗亦不可
    能用來改造槍支」云云，惟查，證人於偵查稱：「（警訊筆
    訊是否有按照你的陳述記載？）是」（第11821號偵卷第40
    頁），且證人於警詢對於扣案物品係屬被告所有，且對於查
    獲地點是與被告同住一節亦均證述甚詳，依其與被告係屬朋
    友關係，其於本院審理所為被告有利陳述，應屬事後迴護被
    告之詞，不值採為被告有利之認定。
(五)、雖被告於原審陳稱：「會於警詢及偵查中坦承上開犯罪事實
    ，係因當時犯毒癮且警察向我說要承認才能交保」云云。然
    而證人王和平即承辦員警於原審詳述查獲本案之經過，並證
    稱略以：「對被告製作警詢筆錄時，被告坦承起獲的改造手
    槍及爆裂物都是自己做來玩玩的，製作筆錄時被告雖有犯毒
    癮的情形，但是不嚴重，就像感冒一樣，還能正常回答，伊
    並沒有教被告要怎麼說，才能獲得交保」等語（原審卷第79
    頁）。被告在聽聞證人王和平上開證述後，立即改稱：「警
    察在製作筆錄時並沒有施強暴、脅迫情事，也沒有說要承認
    才能交保，是遭查獲的第二天要作警詢筆錄前證人呂美來對
    我說由我承擔改造手槍的部分，呂美來承擔毒品部分，這樣
    二人才能交保」云云（原審卷第83頁）。經原審勘驗警方於
    93年7月20日晚間，在桃園縣蘆竹鄉○○路25號11樓之8房間
    內查獲被告經過之蒐證錄影帶，發現：「警方當場有詢問現
    場搜得爆裂物是何人所有？被告即主動承認係其所有，並陳
    述係以水鴛鴦之火藥裝填而成，裝上電池即可引爆」等語，
    另警方打開逮捕被告時其手上所拿之行動電話盒，詢問裡面
    槍枝是何人所有，被告亦主動承認係其所有等語（原審卷第
    95頁），是依上開證據顯示，被告於製作警詢筆錄時，雖有
    犯毒癮之情形，但仍能正常陳述，且被告事後亦坦承製作警
    詢筆錄時，警察並無施強暴、脅迫、利誘等不正之方法之情
    事，且依上開蒐證錄影帶顯示，被告於遭查獲當時已主動承
    認扣案爆裂物係伊製造，扣案改造手槍係其所有等情，無由
    證人呂美來於查獲後第二天製作警詢筆錄前要求被告承認上
    開犯罪之情形存在，是被告上開所辯，應屬事後卸責而無足
    採。況被告於原審改稱：「手槍、爆裂物及工具等物是於93
    年7月初某日到跳蚤市場以四萬元買的；而且也沒有人告訴
    我要承認才能交保」云云（原審卷第第111頁），核與被告
    前開所辯又不相同，益證被告前開辯解之不可採。
(六)、扣案手槍及土製爆裂物，經送內政部警政署刑事警察局鑑定
    ，扣案手槍以性能檢驗法（發回更審後，以試射法鑑定，具
    備殺傷力，詳如下述）鑑定結果，認送鑑貝瑞塔手槍一枝（
    槍枝管制編號0000000000），係由仿BERETTA廠八四型半自
    動手槍製造之玩具手槍換裝土造金屬槍管而成之改造手槍，
    機械性能良好，可供擊發適用子彈，認具殺傷力；扣案土製
    爆裂物以X光透視後復以拆解方式處理，其內部裝有13公克
    之黑色煙火類火藥（經採樣鑑識認係煙火類火藥）、棉花及
    自灰色土質封口處取出之長205公厘之電發火具（由兩條電
    線及發火頭結合而成），電發火具經通電測試，發火頭能正
    常作用產生引燃現象，認該枚土製爆裂物填塞紮實，結構完
    整，係屬爆裂物，此有該局93年9月3日刑鑑字第0930156160
    號槍彈鑑定書（偵卷第59頁），及該局93年10月20日刑偵五
    字第09302126 17號鑑驗通知書（審理卷第41頁）及內政部
    警政署刑事警察局94年8月11日刑鑑字第0940096224號函（
    本院前審卷第44頁）各一份在卷可憑，是上開扣案之改造手
    槍及土製爆裂物，均具有殺傷力，亦可認定。
(七)、最高法院循被告上訴之發回更審雖以：「改造手槍機械性能
    良好，可發射子彈，並不表示在最具威力的適當距離，其發
    射之彈丸單位面積動能已達足以穿透人體皮肉層之最低動能
    標準（依日本科學警察研究所之研究結果為每平方公分二十
    焦耳），而得認其當然具殺傷力。內政部警政署刑事警察局
    對於被查獲之改造手槍既未裝填實彈實際試射，則該局以該
    槍機械性能良好，即認具殺傷力，已嫌速斷」等語，然經將
    查扣之槍枝再送刑事警察局實際試射，該局覆函如下：「內
    政部警政署刑事警察局中華民國95年2月24日刑鑑字第09500
    17846號函說明：一、復大院95年1月23日院信刑敬字第0950
    001387號函。二、送槍枝經裝填適用子彈（由本局自製，係
    以金屬空彈殼加裝底火半月、火藥二片及直徑的8.6mm重量
    約5.12g之金屬彈頭組合而成）試射結果，測得金屬彈頭之
    發射速度為72公尺/秒，計算彈頭之發射動能為13.27焦耳，
    換算單位面積動能為22.85焦耳/平方公分。三、殺傷力之相
    關數據：(一)、美國軍醫總署定義：彈丸撞擊動能達58呎磅（
    約為78.6焦耳），則足以使人喪失戰鬥能力。(二)、本局對活
    豬作射擊測試結果，彈丸單位面積動能達24焦耳/平方公分
    ，則足以穿入豬隻皮肉層。(三)、依日本科學警察研究所之研
    究結果，彈丸單位面積動能達20焦耳/平方公分則足以穿入
    人體皮肉層。四、本案槍枝前經本局採以「性能檢驗法」進
    行鑑定，而所稱「性能檢驗法」係指檢測證物之機械結構（
    槍身、滑套、槍管、撞針、擊錘、扳機等主要零件結構）及
    機械性能（進彈、上膛、閉鎖、擊發、退殼拋殼等運作性能
    ）是否完整、良好之方法，其原理係以實際操作之方式進行
    槍枝檢測，鑑定槍枝結構及性能是否完整良好，倘其結構完
    整，能發揮擊發適用子彈之功能者，則認該槍枝具殺傷力。
    故「性能檢驗法」係一科學、客觀、專業之鑑定方法，此一
    鑑定方法對於槍枝擊發子彈功能與殺傷力（以彈丸單位面積
    動能達20焦耳/平方公分而言）之鑑別，其相當嚴格且精確
    之效果」。而以上之二次鑑定，係由甲○○、丙○○二位鑑
    定人鑑定，且鑑定人甲○○為刑事警察局鑑識科物理組巡官
    ，畢業於中央警察大學，並曾經修習攝影學、刑事攝影學、
    指紋學學分）、指紋顯現技術、生物鑑識、刑事血清學、化
    學鑑識特論、刑事化學、毒物化學、文書鑑定、筆跡鑑定、
    現場及證物處理、法醫學、法醫學特論、驗槍學、槍彈及爆
    炸物鑑識、物理鑑識、物理鑑識特論等學分，受刑事警察局
    鑑識科物理組新進人員階段訓練及格與「玩具槍初步辨識講
    習訓練」及格，為91年警察人員三等特種考試刑事鑑識人員
    及格中華民國鑑識科學學會創始會員刑事警察局鑑識科物理
    組「槍枝鑑驗講習訓練」教官，承辦案件數如下：91年52件
    、92年374件、93年538件、94年225件（至6月27日止），到
    庭作證經歷：92年5月臺灣雲林地方法院李承遠違反槍砲彈
    藥刀械管制條例案、92年6月臺灣苗栗地方法院紀名伸違反
    槍砲彈藥刀械管制條例案、93年4月臺灣臺北地方法院林思
    賢違反槍砲彈藥刀械管制條例案、93年6月臺灣高等法院臺
    南分院何尚操涉嫌違反槍砲彈藥刀械管制條例案、93年7 月
    臺灣彰化地方法院鄧水清違反槍砲彈藥刀械管制條例案、93
    年8月臺灣彰化地方法院鄧水清違反槍砲彈藥刀械管制條例
    案、93年9月臺灣桃園地方法院余志成違反槍砲彈藥刀械管
    制條例案、93年11月臺灣彰化地方法院陳俊延違反槍砲彈藥
    刀械管制條例案、94年7月臺灣臺北地方法院吳建志違反槍
    砲彈藥刀械管制條例案，以上有其簡歷在卷可查。另外，鑑
    定人丙○○為刑事警察局鑑識科警務正，畢業於中央警察大
    學鑑識系，受過之訓練有：刑事警察局刑事技術人員訓練、
    陸軍後勤學校警政中原班（防爆處理）、刑事警察局刑事技
    術人員訓練、美國鈕海芬大學刑案現場勘查與重建、美國
    CTS通過CTS槍彈比對測驗、TAF基金會通過ISO/IECl7025訓
    練、TAF基金會實驗室內部稽核研討會、TAF基金會量測不確
    定度研討會、TAF基金會測試實驗室主管訓練，並兼任台灣
    省警察專科學校兼任教官，且為中華民國鑑識科學學會創始
    會員，曾經講授經歷暨課程：自民國88年至今，擔任台灣省
    警察專科學校「驗槍學」兼任教官自民國88迄今、財政部財
    稅人員訓練海關驗貨班及特考關務班「槍彈認識」課程講師
    、自91年迄今擔任基隆關稅局在職人員訓練「槍彈認識」課
    程講師、擔任警政署刑事警察局91年度「玩具槍枝初步辨識
    講習」課程講師、擔任台北市政府警察局91年度「刑事鑑識
    小組講習」課程講師、警政署刑事警察局92年度「玩具槍枝
    初步辨識講習」課程講師、自92年迄今擔任實習司法官訓練
    課程講師、94年警政署辦理「公告查禁模擬槍講習」課程講
    師，發表文獻有：刑事科學半年刊，丙○○，被射物與射擊
    槍口角度測量之研究，刑事科學，47期，民國88年3月出版
    ，第93至104頁。丙○○，改造半自動槍枝擊發制式子彈彈
    殼刮擦痕特徵之研究，刑事科學，第49期，民國89年3月出
    版，第109至114頁。翁景惠、丙○○、陳文偉、蔡東成，槍
    枝殺傷力認定之疑義，以台北地方法院89年訴字第23號判決
    為例，刑事科學，第52期，民國90年9月，第65至82頁。出
    庭作證經歷（摘自民國88年之後）：88臺北地方法院李傳文
    槍砲彈藥刀械管制例案、89臺灣高等法院李嘉振槍砲彈藥刀
    械管制例案、89板橋地方法院江哲宏槍砲彈藥刀械管制例案
    、90雲林地方法院楊尚峰槍砲彈藥刀械管制例案、90臺灣高
    等法院游舜德槍砲彈藥刀械管制例案、91板橋地方法院黃木
    生槍砲彈藥刀械管制案、91桃園地方法院王英豪槍砲彈藥刀
    械管制案件、92臺灣高等法院劉志屏槍砲彈藥刀械管制例案
    、92高等高雄分院盧明堂槍砲彈藥刀械管制例案、93臺灣高
    等法院黃木生槍砲彈藥刀械管制例案、93臺灣高等法院鐘鎘
    辰槍砲彈藥刀械管制例案、93臺灣高等法院邱建誠槍砲彈藥
    刀械管制例案、93高等台中分院黃明珠槍砲彈藥刀械管制例
    案、93高等高雄分院張恆彰槍砲彈藥刀械管制例案等，承辦
    槍、彈鑑定之案件總數為：約為3793件，85年：約157件、
    86年：約453件、87年：約681件、88年：約431件、89年：
    約416件、90年：約355件、91年：約305件、92年：約360件
    、93年：約273件、94年：約367件，有其簡歷在卷可查，依
    據以上之證據，足證明鑑定人具備槍彈鑑識之專業訓練與豐
    富之經驗，且對於本件扣案槍枝殺傷力之鑑定書面與到庭具
    結所為言詞報告，詳細記載鑑定過程方法與結果，除具備證
    據能力以外，更具備高度之證據證明力。又辯護人亦於審理
    期日，清楚陳明：「殺傷力部分，經過鑑定人的陳述之後，
    我們已經沒有意見」等語。
(八)、又最高法院循被告之上訴發回更審雖另以：「槍砲彈藥刀械
    管制條例所稱彈藥，依該條例第4條第1項第2款規定，係指
    同條項第1款各式槍砲所使用之砲彈、子彈及其他具有殺傷
    力或破壞性之各類炸彈、爆裂物而言。故就其立法意旨言，
    若未具殺傷力或破壞性者，即不屬該條例所列管之爆裂物甚
    明。內政部警政署刑事警察局93年10月20日之鑑驗通知書就
    被查獲之爆裂物鑑驗結果，僅說明經以Ｘ光透視後復以拆解
    方式處理，其內部裝有13公克之黑色煙火類火藥（經採樣鑑
    識）及棉花，又自土質封口處取出長205公厘之電發火具經
    通電測試，發火頭能正常作用產生引燃現象，認該枚爆裂物
    填塞紮實，結構完整，係屬爆裂物等情（見第一審卷第41頁
    ）。對於該枚爆裂物是否具殺傷力或破壞性？未見提及，則
    其是否屬槍砲彈藥刀械管制條例所列管之爆裂物？亦非無疑
    」等語，然查，本件爆裂物經鑑定，卷附之書面鑑定報告已
    經詳細記載認定係屬爆裂物，此有內政部警政署刑事警察局
    鑑驗通知書中華民國93年10月20日刑偵五字第0930212617號
    在卷可查，該鑑定書之記載為：「鑑驗方法：一、X光透視
    法。二、檢視法。三、拆解法。四、燃燒試驗法。五、呈色
    試驗法。六、氣相層析質譜分析法。七、紅外線光譜分析法
    。八、掃瞄式電子顯微鏡/X-射線能譜分析法。鑑驗結果：
    送驗證物經鑑驗結果如下：一、該土製爆裂物經檢視，係以
    圓柱型硬紙為容器，高77mm、直徑2lmm，重57g。一端用塑
    膠蓋旋緊，一端用灰色土質物封口並鏤一中空小孔。二、以
    X光透視後復以拆解方式處理，其內部裝有13g之黑色煙火類
    火藥（經採樣送請本局鑑識科檢出認係煙火類火藥）、棉花
    及自灰色土質封口處取出之長205mm之電發火具（由兩條電
    線及發火頭結合而成），電發火具經通電測試，發火頭能正
    常作用產生引燃現象。認該枚土製爆裂物填塞紮實，結構完
    整，係屬爆裂物」，且卷附之內政部警政署刑事警察局鑑驗
    通知書中華民國93年9月16日刑鑑字第0930170207號亦載明
    ：「來文載示鑑識資料：不明火藥，採樣約一公克鑑驗方法
    ：一、燃燒試驗法。二、呈色試驗法。三、氣相層析質譜分
    析法。四、紅外線光譜分析法。五、掃瞄式電子顯微鏡/X-
    射線能譜分析法。鑑驗結果：送驗證物經鑑驗結果：一、
    經檢視為黑色粉末，實際毛重7.25公克，淨重0.55公克，取
    0.15公克鑑驗用罄，餘0.40公克封妥隨文檢還。二、檢出鋁
    粉（Al）、碳粉（C）、鎂粉（Mg）、過氯酸鉀（KCl04）、
    硝酸鉀（KNO3）等成分，認係煙火類火藥」，亦即使用之鑑
    定過程與科學儀器鑑定方法與結果，均有詳細之記載，況所
    使用之科學鑑定方法之一之氣相層析質譜分析法，即GC/MS
    ，為法定鑑定尿液之確認儀器，足見其精確度並無疑問，是
    上開二鑑定報告並無不完備之情狀，已堪用資認定本件爆裂
    物確實有殺傷力而屬於槍炮彈藥刀械管制條例所規範之爆裂
    物。而此次發回更審，經依據刑事訴訟法第206條規定通知
    鑑定人警政署刑事警察局偵五隊乙○○到庭具結以言詞說明
    ，接受詰問，其陳述因經過依法具結，已經具備證據能力，
    而鑑定人乙○○詳細陳述：「我已經寄過書面說明。一般從
    事爆裂物鑑定，是從兩方面著手，第一，認定是否屬於爆裂
    物，第二，再去認定殺傷力的問題。爆裂物按照火藥分作兩
    種，就是低爆速、高爆速。如果是低爆速的火藥，一定要有
    容器、發火物、主裝藥、填塞狀況。本案是屬於煙火類火藥
    ，所以是屬低爆速火藥類。這個案子，發火物的部分，是電
    發火頭，我們經過通電測試，會發火點燃，提出鑑定報告內
    之相片。（當庭提示給被告、辯護人、檢察官看。）所以發
    火頭能夠正常作用，至於容器部分，他是用圓柱型的硬紙，
    一端是密閉的，另一端可以讓發火頭插入，內部還有十三公
    克之黑火類火藥，還有棉花。我們拆解後，拿出所有的組件
    拿出，判斷是否屬於爆裂物。我們也經過ｘ光，所以有拆解
    前、拆解後的相片。如果按照最高法院發回更審對於殺傷力
    的判定問題，本件因為有十三克的主裝火藥、有容器、電發
    火頭、填充棉花的情形紮實，所以我們認為是爆裂物，依照
    容器的材質、火藥的重量，（普通的煙火只有二、三克）所
    以我們認為有殺傷力，但是因為沒有充填其他的金屬如鐵釘
    、鋼珠之類，所以殺傷力並不強」等語（本院審理筆錄），
    而鑑定人乙○○陳明其係：「75年中央警大刑事系畢業。75
    年刑事警察人員乙等特考優等及格。從民國78年底到現在都
    是從事爆裂物的鑑定處理，鑑定件數約250件，沒有因為疏
    忽懲處的紀錄」等語，足見其係具備相當之爆裂物專業訓練
    與經驗，是所為之陳述自然具備高度之證據證明力，可見本
    件扣案之爆裂物確係具備殺傷力與破壞性，而屬於槍砲彈藥
    刀械管制條例所稱之爆裂物。至於辯護人雖問：「本件你鑑
    定的爆裂物，發火頭是否有與火藥銜接？」，而鑑定人乙○○答：「送鑑的時候，發火頭與火藥是沒有銜接在一起的，
    是否是因為安全的問題已經拿開，還是脫落，不得而知」等
    語，然查，本件爆裂物在查獲之狀態，係完整之狀態，並非
    辯護人所置疑之：「發火頭是否有與火藥銜接？」，此由被
    告於警詢稱：「土製爆炸物是我自己所製作的，我以前曾看
    過朋友製作過的，所以我就買鞭炮將火藥取出該段取好的的
    水管，然後插入一條電線（用電池正負極）做為引線即可引
    爆」等語（偵卷第7頁最後一行），於偵查稱：「扣案手槍
    及爆裂物都是我的，手槍是在遭獲前一、二個星期前於台茂
    的華山玩具行買的，土製爆裂物是在查獲前二、三天在上開
    租屋處，用水鴛鴦作成的」等語（偵卷第43頁之93年7月21
    日訊問筆錄），足見該土製爆裂物係製造完成之「插入一條
    電線（用電池正負極）做為引線」狀態，至於查獲時，所拍
    攝之查獲槍枝與爆裂物之相片（偵卷第31頁、第32頁），係
    將彈匣、子彈、電線取下，排列整齊在比例尺上，顯然係為
    因應拍攝而將之取下，並非查獲之原始狀態，是自不得以此
    查獲後，為移送而拍攝相片之狀態，作為被告有利之主張，
    亦無所謂尚未製造完成之問題。
(九)、綜上，依據被告於警詢及偵查之陳述、證人呂美來於警訊、
    偵查及證人王和平於原審之證述，扣案之改造手槍、爆裂物
    、改造工具及上開鑑定報告書與鑑定人言詞說明作證等證據
    ，足認被告於前揭時地，確有未經許可，製造具殺傷力之改
    造手槍及爆裂物之犯行，本件事證明確，應依法論罪科刑。
三、論罪科刑部分：
(一)、被告行為後，槍砲彈藥刀械管制條例關於未經許可製造其他
    可發射金屬或子彈具有殺傷力之各式槍砲之規定，於94 年1
    月26日修正公布，於同年月28日生效，將原第11條第1項之
    規定刪除，移置於同條例第8條第1項，其中第1項之規定法
    定刑由「處五年以上有期徒刑，併科罰金新臺幣一千萬元以
    下罰金」，修正為「處無期徒刑或五年以上有期徒刑，併科
    罰金新臺幣一千萬元以下罰金」，比較新舊法，以修正前第
    11條第1項之規定較有利於被告，依刑法第2條第1項但書規
    定，自應適用修正前規定。
(二)、核被告所為，係犯修正前槍砲彈藥刀械管制條例第11條第1
    項未經許可製造可發射子彈具有殺傷力槍枝罪，及槍砲彈藥
    刀械管制條例第7條第1項之未經許可製造爆裂物罪。被告持
    有上開改造手槍及爆裂物之低度行為，應為製造槍枝及爆裂
    物之高度行為所吸收，均不另論罪。起訴書就被告涉犯未經
    許可製造可發射子彈具有殺傷力槍枝犯行，誤引修正前槍砲
    彈藥刀械管制條例第10條第1項條文，惟原審蒞庭檢察官已
    當庭請求更正起訴法條為修正前槍砲彈藥刀械管制條例第11
    條第1項，復經原審予以同意，自不另起訴法條變更之說明
    。被告所犯上開二罪間，犯意各別，罪名有異，應予分論併
    罰。被告前於86年間違反肅清煙毒條例案件，經原審判處應
    執行有期徒刑2年8月，於88年2月6日假釋出監，嗣因撤銷假
    釋入監執行殘刑，而於91年7月2日執行完畢，此有本院被告
    全國前案紀錄表在卷可按，其前受有期徒刑執行完畢，於五
    年以內再犯本係最重本刑為有期徒刑以上之罪，係屬累犯，
    應依刑法第47條之規定加重其刑，惟所犯未經許可製造爆裂
    物部分，僅就法定本刑中有期徒刑部分加重其刑，死期及無
    期徒刑不得加重其刑。
(三)、原審予被告論罪科刑固非無見，惟查：(一)、原判決理由內說
    明本件係依據被告及證人呂美來於警詢陳述，認被告有於93
    年7月初某日，在桃園縣蘆竹鄉○○路25號11樓之8屋處，製
    造可發射子彈具有殺傷力之槍枝之事實。然查警詢時，證人
    呂美來指稱：與被告於93年7月15日始承租上開房屋等語（
    偵卷第15頁背面第六行）；被告則稱：槍枝是93年7月19日
    晚上製成，於翌（20）日晚上即被查獲等語（偵卷第7頁背
    面倒數第三至四行）。是原判決所認定被告製造槍枝之時間
    ，與理由之說明未盡相符，有判決理由矛盾之違法。(二)、原
    判決認定被查獲之改造手槍係可發射子彈具有殺傷力之槍枝
    ，係以該把手槍經送內政部警政署刑事警察局鑑定，「以性
    能檢驗法、試射法鑑定結果，……係由仿BERETTA廠八四型
    半自動手槍製造之玩具手槍換裝土造金屬槍管而成之改造手
    槍，機械性能良好，可供擊發適用子彈，認具殺傷力」，有
    該局93年9月3日槍彈鑑定書及94年8月11日函可憑。然查內
    政部警政署刑事警察局94年8月11日函已說明該局93年9月3
    日槍彈鑑定書內送鑑手槍，係以性能檢驗法鑑驗，並未裝填
    實彈實際試射等情，是原判決理由之說明亦與卷內證據資料
    不符，而有理由矛盾之違背法令。(三)、改造手槍機械性能良
    好，可發射子彈，並不表示在最具威力的適當距離，其發射
    之彈丸單位面積動能已達足以穿透人體皮肉層之最低動能標
    準（依日本科學警察研究所之研究結果為每平方公分二十焦
    耳），而得認其當然具殺傷力。內政部警政署刑事警察局對
    於被查獲之改造手槍既未裝填實彈實際試射，則該局以該槍
    機械性能良好，即認具殺傷力，已嫌速斷。(四)、槍砲彈藥刀
    械管制條例所稱彈藥，依該條例第4條第1項第2款規定，係
    指同條項第1款各式槍砲所使用之砲彈、子彈及其他具有殺
    傷力或破壞性之各類炸彈、爆裂物而言。故就其立法意旨言
    ，若未具殺傷力或破壞性者，即不屬該條例所列管之爆裂物
    甚明。內政部警政署刑事警察局93年10月20日之鑑驗通知書
    就被查獲之爆裂物鑑驗結果，僅說明經以Ｘ光透視後復以拆
    解方式處理，其內部裝有13公克之黑色煙火類火藥（經採樣
    鑑識）及棉花，又自土質封口處取出長205公厘之電發火具
    經通電測試，發火頭能正常作用產生引燃現象，認該枚爆裂
    物填塞紮實，結構完整，係屬爆裂物等情（見第一審卷第41
    頁）。對於該枚爆裂物是否具殺傷力或破壞性？未見提及，
    則其是否屬槍砲彈藥刀械管制條例所列管之爆裂物？亦非無
    疑。原審對上開部分均未予調查釐清，率行認定被查獲之改
    造手槍具殺傷力，及被查獲之爆裂物屬槍砲彈藥刀械管制條
    例所列管之爆裂物，併有理由欠完備及調查未盡之違背法令
    （以上之理由，見最高法院發回更審要旨），是原判決容有
    未洽，而被告上訴意旨否認犯行，指摘原判決不當雖無理由
    ，惟原判決所認定之二罪既有上述可議，自應將原判決所認
    定之二罪及執行刑予以撤銷改判。
(四)、爰審酌被告未經許可，擅自製造半自動手槍及爆裂物，對社
    會治安構成潛在威脅，並參酌其素行、犯罪手段、犯後態度
    、所生危害等一切情狀，就被告未經許可，製造可發射子彈
    具有殺傷力之槍支部分，量處有期徒刑五年二月，併科罰金
    新臺幣十萬元；就被告未經許可，製造爆裂物部分，處有期
    徒刑七年二月，併科罰金新臺幣十萬元，判處罰金部分並均
    諭知如易服勞役均以新臺幣玖佰元即銀元佰元折算壹日。
(五)、按「定執行刑，係以各宣告刑為基礎，並非以已定之執行刑
    為基礎，又宣告多數有期徒刑者，於各刑中之最長期以上，
    各刑合併之刑期以下，定其刑期，刑法第五十一條第五款定
    有明文。本件原審判決在原宣告二罪有期徒刑部分，最長期
    之有期徒刑伍年貳月上，各刑合併之刑期拾貳年肆月之下，
    定被告應執行有期徒刑拾貳年，從形式上觀察並不違法（77
    年度台抗字第601號），然「法律上屬於自由裁量之事項，
    並非概無法律性之拘束。自由裁量係於法律一定之外部性界
    限內（以定執行刑言，即不得違反刑法第51條之規定）使法
    官具體選擇以為適當之處理；因此在裁量時，必須符合所適
    用之法規之目的。更進一步言，須受法律秩序之理念所指導
    ，此亦即所謂之自由裁量之內部性界限。關於定應執行之刑
    ，既屬自由裁量之範圍，其應受此項內部性界限之拘束，要
    屬當然（80年台非字第473號）」，而監獄行刑法第1條規定
    ；「徒刑、拘役之執行，以使受刑人改悔向上，適於社會生
    活為目的」。第20條規定：「對於刑期六月以上之受刑人，
    為促其改悔向上，適於社會生活，應分為數個階段，以累進
    方法處遇之。但因身心狀況或其他事由，認為不適宜者，經
    監務委員會決議，得不為累進處遇。累進處遇方法，另以法
    律定之。受刑人能遵守紀律保持善行時，得視其身心狀況，
    依命令所定和緩其處遇。和緩處遇原因消滅後，回復其累進
    處遇」，是監獄行刑係採行刑累進處遇之方式，用以鼓勵受
    刑人改悔向善，並以編級累進之方式為之，從第四級以至第
    一級分別有縮短刑期與假釋等之鼓勵規定，則法院於定應執
    行刑之際，即宜考量相關之行刑累進處遇條例規定，妥適定
    刑，而非僅依據刑法第51條第5款之規定審酌，且依據行刑
    累進處遇條例第19條：「累進處遇依受刑人之刑期及級別，
    定其責任分數如左：第五類有期徒刑九年以上十二年未滿，
    第一級二一六分，第二級一八○分，第三級一四四分，第四
    級一○八分第六類，有期徒刑十二年以上十五年未滿，第一
    級二五二分，第二級二一六分，第三級一八○分，第四級一
    四四分分」之規定，足證法院定執行刑，與受刑人之在監執
    行與假釋有關。經查，本件被告並未持所查扣之槍枝、爆裂
    物為其他犯行，且查獲之數量亦僅本件狀態，是為協助被告
    自新向上，實現刑事政策預防再犯之理念，爰依法酌定被告
    之應執行之刑為法定範圍之應執行有期徒刑拾壹年，併科罰
    金新臺幣拾陸萬元，並諭知罰金如易服勞役，以新臺幣玖佰
    元即銀元佰元折算壹日。
(六)、至於扣案之仿BERETTA廠八四型半自動手槍製造之改造玩具
    手槍一把（含彈匣一個、槍枝管制編號0000000000）、土製
    爆裂物一枚，均為違禁物，並依刑法第38條第1項第1款宣告
    沒收；另外為被告所有之槍管一支、桌上型虎鉗一個、小型
    研磨機一組、老虎鉗四支、彈簧八條，為供犯罪所用之物，
    亦依刑法第38條第1項第2款宣告沒收。對於扣案之子彈一顆
    （經鑑定無殺傷力，偵查卷第60頁）、改造子彈半成品二十
    顆、底火九十七顆，認非違禁物，亦非本案之犯罪工具，爰
    不宣告沒收。
(七)、本件業確實依據最高法院發回更審要旨，詳細調查證據，通
    知鑑定人到庭具結言詞說明與接受詰問，詳細敘述鑑定證據
    之證據能力與證明力之斟酌理由，並於量刑時考慮接近法定
    之最低刑且於定執行刑時，斟酌刑事政策為被告最有利之認
    定，將執行刑定在法定範圍，即在行刑累進處遇之第五類，
    用以促使被告把握機會爭取在監獄良好表現，培養正確法治
    觀念不致再犯，並盼能及早確定，實現司法之即時公平正義
    ，以昭公信，附此敘明。
據上論斷，應依刑事訴訟法第369條第1項前段、第364條、第299
條第1項前段，修正前槍砲彈藥刀械管制條例第7條第1項、第11
條第1項，刑法第11條、第2條第1項但書、第47條、第51條第5款
、第7款、第42條第2項、第38條第1項第1款、第2款，罰金罰鍰
提高標準條例第2條前段、現行法規所定貨幣折算新臺幣條例第2
條，判決如主文。
本案經檢察官黃全祿到庭執行職務。
中    華    民    國    95    年    3    月    21    日
                  刑事第十二庭  審判長法  官  蔡永昌
                                      法  官  陳榮和
                                      法  官  施俊堯
以上正本證明與原本無異。
如不服本判決，應於收受送達後十日內向本院提出上訴書狀，其
未敘述上訴之理由者並得於提起上訴後十日內向本院補提理由書
（均須按他造當事人之人數附繕本）。
                                      書記官  陳彥蕖
中    華    民    國    95    年    3     月    21    日
附錄：本案論罪科刑法條全文
槍砲彈藥刀械管制條例第7條
未經許可，製造、販賣或運輸火砲、肩射武器、機關槍、衝鋒槍
、卡柄槍、自動步槍、普通步槍、馬槍、手槍或各類砲彈、炸彈
、爆裂物者，處死刑、無期徒刑或7年以上有期徒刑；處徒刑者
，併科新台幣3千萬元以下罰金。
未經許可，轉讓、出租或出借前項所列槍砲、彈藥者，處無期徒
刑或5年以上有期徒刑，併科新台幣1千萬元以下罰金。
意圖供自己或他人犯罪之用，而犯前二項之罪者，處死刑或無期
徒刑；處徒刑者，併科新台幣5千萬元以下罰金。
未經許可，持有、寄藏或意圖販賣而陳列第1項所列槍砲、彈藥
者，處5年以上有期徒刑，併科新台幣1千萬元以下罰金。
第 1 項至第 3 項之未遂犯罰之。
槍砲彈藥刀械管制條例第11條
未經許可，製造、販賣或運輸第4條第1項第1款所稱其他可發射
金屬或子彈具有殺傷力之各式槍砲者，處5年以上有期徒刑，併
科新臺幣1千萬元以下罰金。
未經許可，轉讓、出租或出借前項所列槍砲者，處3年以上10年
以下有期徒刑，併科新臺幣7百萬元以下罰金。
意圖供自己或他人犯罪之用，而犯前二項之罪者，處無期徒刑或
7年以上有期徒刑，併科新臺幣1千萬元以下罰金。
未經許可，持有、寄藏或意圖販賣而陳列第1項所列槍砲者，處1
年以上7年以下有期徒刑，併科新臺幣7百萬元以下罰金。
第 1 項至第 3 項之未遂犯罰之。


司法院資訊處製作；財團法人民間司法改革基金會備份。
